---
title: "Interatividade"
subtitle: "Análise e visualização de dados da COVID-19"
author: "Prof. Marcus Carvalho e Prof. Raquel Lopes - DCX / CCAE / UFPB"
output:
  ioslides_presentation:
    widescreen: true
    df_print: paged
---

```{r setup, include=FALSE}
#knitr::opts_chunk$set(echo = FALSE)

library(dplyr)
library(geobr)
library(forcats)
library(here)
library(lubridate)
library(ggplot2)
library(plotly)
library(readr)
library(scales)
library(zoo)
```

```{r load-data, include=FALSE}
covid_br <- read.csv(here("data", "covid-br-ms-country.csv")) %>%
  mutate(data = parse_date(data)) %>%
  janitor::clean_names()

covid_estados <- read.csv(here("data", "covid-br-ms-states.csv")) %>%
  mutate(data = parse_date(data)) %>%
  janitor::clean_names() %>%
  arrange(data) %>%
  group_by(estado) %>%
  mutate(casos_novos_media = rollmean(casos_novos, 7, align = "right", fill = NA),
         obitos_novos_media = rollmean(obitos_novos, 7, align = "right", fill = NA))

covid_regiao <- covid_estados %>%
  group_by(regiao, data) %>%
  summarise(casos_acumulado = sum(casos_acumulado, na.rm = TRUE),
            casos_novos = sum(casos_novos, na.rm = TRUE),
            obitos_acumulado = sum(obitos_acumulado, na.rm = TRUE),
            obitos_novos = mean(obitos_novos, na.rm = TRUE))

covid_br_semana <- covid_br %>%
  group_by(regiao, semana = semana_epi) %>%
  summarise(data_inicio_semana = first(data),
            casos_acumulado = max(casos_acumulado, na.rm = TRUE),
            casos_novos_media = mean(casos_novos, na.rm = TRUE),
            casos_novos_total = sum(casos_novos, na.rm = TRUE),
            obitos_acumulado = max(obitos_acumulado, na.rm = TRUE),
            obitos_novos_media = mean(obitos_novos, na.rm = TRUE),
            obitos_novos_total = sum(obitos_novos, na.rm = TRUE),
            dias = n())

shapes_estados <- read_state(year=2018, showProgress = FALSE)
```


## Construindo gráficos interativos

Três métodos gerais para fazer no R:

- Plots específicos com a biblioteca **plotly** (fácil)
- Dashboards com a biblioteca **flexdashboard** (médio)
- Aplicações completas interativas com **Shiny** (difícil)

## Criando gráficos com o plotly

**Plotly**: ferramenta para criação de gráficos interativos com JavaScript

  - Biblioteca `plotly` para R permite usá-la sem conhecimento de JavaScript
  - Comando `ggplotly()` transforma gráfico ggplot em JavaScript
  
## Exemplo plotly - Novos casos no Brasil

```{r, fig.width=8, fig.height=4.5}
p <- ggplot(covid_br, aes(data, casos_novos)) + geom_col()
ggplotly(p)
```

## Novos casos por região

```{r, fig.width=8, fig.height=4.5}
p <- ggplot(covid_regiao, aes(data, casos_novos, fill = regiao)) + geom_col()
ggplotly(p)
```

## Novos casos por região - tooltip

```{r, fig.width=8, fig.height=4}
p <- ggplot(covid_regiao, aes(data, casos_novos, fill = regiao,
                              text = paste0(regiao, ": ", casos_novos, " casos"))) +
  geom_col()
ggplotly(p, tooltip = c("text"))
```

## Média móvel de novos casos por estado

```{r, warning=FALSE, echo=FALSE, fig.height=5.5, fig.width=9}
p <- ggplot(covid_estados, aes(data, casos_novos_media, col = estado, group = estado,
             text = paste0(estado, ": ", round(casos_novos_media)))) +
  geom_line() +
  scale_y_log10() 
ggplotly(p, tooltip = "text")
```

## Plotly com Mapas

```{r, echo=FALSE}
covid_estados_mapa <- covid_estados %>%
  left_join(shapes_estados, by = c("estado" = "abbrev_state")) %>%
  mutate(
    obitos_novos_media_dif = obitos_novos_media - lag(obitos_novos_media, 14),
    obitos_novos_media_dif_rel = obitos_novos_media_dif / lag(obitos_novos_media, 14)
  )
  
covid_estados_mapa_f <- covid_estados_mapa %>%
  filter(data == max(data))

max_abs_dif <- max(abs(covid_estados_mapa_f$obitos_novos_media_dif_rel),
                   na.rm = TRUE)

p <- ggplot(covid_estados_mapa_f,
            aes(fill = obitos_novos_media_dif_rel,
            text = paste0(estado, ": ", percent(obitos_novos_media_dif_rel, 1)))) +
  geom_sf(aes(geometry = geom), size = 0.2, col = "gray") +
  scale_fill_distiller(palette = "RdYlBu", direction = -1, labels = percent,
                       limits = c(-max_abs_dif, max_abs_dif)) +
  labs(title = "Diferença da média móvel de óbitos entre as duas últimas semana (%)",
       fill = "") +
  ggthemes::theme_map()

ggplotly(p, tooltip = "text") %>%
  style(hoveron = "fill")
```

## Plotly - Animação com mapa

```{r, echo=FALSE, message=FALSE, warning=FALSE}
change_levels <- c("redução (<= -15%)", "estável", "crescimento (>= 15%)", "crescimento forte (>= 50%)")

covid_estados_mapa_f <- covid_estados_mapa %>%
  filter(data >= max(data) - 15) %>%
  ungroup() %>%
  mutate(change = factor(case_when(
    obitos_novos_media_dif_rel >= 0.5 ~ change_levels[4],
    obitos_novos_media_dif_rel >= 0.15 ~ change_levels[3],
    obitos_novos_media_dif_rel <= -0.15 ~ change_levels[1],
    TRUE ~ change_levels[2]), levels = change_levels)
  )

max_abs_dif <- max(abs(covid_estados_mapa_f$obitos_novos_media_dif_rel), 2,
                   na.rm = TRUE)

p <- (ggplot(covid_estados_mapa_f) +
  geom_sf(aes(fill = change, frame = data, geometry = geom,
            text = paste0(estado, ": ", percent(obitos_novos_media_dif_rel, 1))),
          size = 0.2) +
  scale_fill_manual(values = brewer_pal(palette = "RdYlBu", direction = -1)(5)[2:5]) +
  labs(title = "Diferença da média móvel de óbitos entre as duas últimas semanas (%)",
       fill = "") +
  ggthemes::theme_map()) %>%
  ggplotly(tooltip = "text") %>%
  style(hoveron = "text") %>%
  animation_opts(frame = 1000, transition = 0)

p
```

## Plotly: animação com barras

```{r, warning=FALSE, echo=FALSE, fig.height=5.5, fig.width=9}
covid_estados_f <- covid_estados %>%
  filter(data >= max(data) - 60) %>%
  mutate(data = factor(data))

p <- covid_estados_f %>%
  ggplot() +
  geom_col(aes(casos_novos_media, estado, frame = data, fill = regiao),
           position = "identity", show.legend = FALSE) +
  scale_fill_brewer(palette = "Set1") +
  labs(y = "média de casos novos")
#p
ggplotly(p)
```

## Outras opções de gráficos interativos

Gráficos dinâmicos:

- [Plotly](https://plotly.com/r): você pode plotar direto, sem o `ggplot`, usando a função `plot_ly()`
- [Highcharter](https://jkunst.com/highcharter): pacote R para a biblioteca [Highcharts](https://www.highcharts.com) em JavaScript

Animações:

- [gganimate](https://gganimate.com/): animação de gráficos ggplot2


## Referências:

- Andrew Heiss. Data Visualization Course, Interactivity. Disponível em: https://datavizm20.classes.andrewheiss.com/content/10-content/