---
title: 'Manipulando dados e customizando gráficos'
author: "Marcus Carvalho (adaptado de Alison Hill)"
output:
  html_document:
    theme: flatly
    toc: TRUE
    toc_float: TRUE
    toc_depth: 2
    number_sections: TRUE
    df_print: paged
---

```{r setup, include = FALSE, cache = FALSE}
knitr::opts_chunk$set(error = FALSE, comment = NA, warnings = FALSE, errors = FALSE, messages = FALSE)
```

```{r load-packages, include = FALSE}
library(lubridate)
library(tidyverse)
```

> Este documento foi traduzido e adaptado do curso [Principles & Practice of Data Visualization](https://github.com/apreshill/data-vis-labs-2018). A licença CC BY-NC 4.0 pode ser lida [aqui](https://github.com/apreshill/data-vis-labs-2018/blob/master/LICENSE.md). Copyright © Alison Presmanes Hill.

# Objetivos do Lab 2

- Colocar a mão na massa!
- Conhecer mais coisas que você pode fazer
- Desenvolver suas preferências pessoais para visualização de dados

# Lendo e manipulando dados

Primeiro, carregue os pacotes necessários:

```{r eval=FALSE, message = FALSE, warning = FALSE}
library(tidyverse)
library(here)
```

Em seguida, carregue os dados de casos da COVID-19 para o Brasil a partir de uma URL:

```{r}
url_br <- "https://raw.githubusercontent.com/marcuswac/covid-br-data/master/covid-br-ms-country.csv"
covid_br <- read_csv(url_br, col_types = cols(data = col_date()))
```

Você também pode salvar os dados em um arquivo CSV local. Eu salvei em um diretório
chamado `data` e construi o caminho para o CSV usando o comando `here` do pacote `here`:

```{r}
covid_br <- read_csv(here::here("data", "covid-br-ms-country.csv"))
```

De um jeito ou de outro, carregue os dados e veja se ele está mais ou menos assim:

```{r}
glimpse(covid_br)
covid_br
```

Nós queremos adicionar a informação de que dia da semana ocorreu a notificação dos casos e se é fim de semana ou não. Para isso, vamos criar com o comando `mutate()` uma nova coluna chamada `dia_da_semana`, que indica o dia da semana para uma data, usando a função `wday` do pacote `lubridate`.

Para melhorar as visualizações, também vamos filtrar os dados para deixar apenas as datas
com mais de 1000 casos acumulados em diante usando o comando `filter()`.

```{r}
covid_br <- covid_br %>%
  mutate(dia_da_semana = lubridate::wday(data, label = TRUE)) %>%
  filter(casosAcumulado >= 10000)

glimpse(covid_br)
```

Veja que foram adicionadas duas colunas: `dia_da_semana` e `fim_de_semana`.
Confira se os valores fazem sentido.


# Plotando os dados

Vamos iniciar com um gráfico simples:

```{r}
ggplot(covid_br, aes(x = data, y = casosNovos)) +
  geom_col()
```


# Adicione texto nos eixos e título


```{r}
ggplot(covid_br, aes(x = data, y = casosNovos)) +
  geom_col() +
  labs(x = "Dia da notificação", y = "Casos novos") +
  ggtitle("Casos novos por dia no Brasil")
```

# Brinque com cores

<div class="panel panel-success">
  <div class="panel-heading">Desafio #1:</div>
  <div class="panel-body">
Faça 3 versões do último plot que fizemos:

* __No primeiro,__ faça as barras com linhas ao redor (`colour`) brancas.
* __No segundo,__ faça as barras com linhas ao redor (`colour`) brancas e preenchidas (`fill`) de azul marinho ("navyblue").
* __No terceiro,__ faça as barras com linhas ao redor brancas (`colour`) e preencha com cores diferentes (`fill`) para cada dia da semana (por enquanto use as cores padrão).
  </div>
</div>


```{r}
ggplot(covid_br, aes(x = data, y = casosNovos)) +
  geom_col(colour = "white") +
  labs(x = "Dia da notificação", y = "Casos novos") +
  ggtitle("Casos novos por dia no Brasil")
```

```{r}
ggplot(covid_br, aes(x = data, y = casosNovos)) +
  geom_col(colour = "white", fill = "navyblue") +
  labs(x = "Dia da notificação", y = "Casos novos") +
  ggtitle("Casos novos por dia no Brasil")
```

```{r}
ggplot(covid_br, aes(x = data, y = casosNovos)) +
  geom_col(aes(fill = dia_da_semana), colour = "white") +
  labs(x = "Dia da notificação", y = "Casos novos") +
  ggtitle("Casos novos por dia no Brasil")
```


<div class="panel panel-success">
  <div class="panel-heading">Desafio #2:</div>
  <div class="panel-body">
E se você quiser mudar a legenda do último plot que você fez? Procure no Google
como fazer o seguinte:

* Remover o título da legenda
* Colocar a legenda em um espaço vazio dentro do gráfico

  </div>
</div>

```{r}
ggplot(covid_br, aes(x = data, y = casosNovos)) +
  geom_col(aes(fill = dia_da_semana), colour = "white") +
  labs(x = "Dia da notificação", y = "Casos novos") +
  ggtitle("Casos novos por dia no Brasil") +
  theme(legend.title = element_blank(), legend.position = c(0.25, 0.9),
        legend.direction = "horizontal")
```

<div class="panel panel-success">
  <div class="panel-heading">Desafio #3:</div>
  <div class="panel-body">
Você consegue ver algum padrão na quantidade de casos notificados de acordo com o dia da semana?

* Quais dias da semana geralmente se tem uma diminuição mais acentuada nas notificações de casos?

* Quais dias da semana geralmente se tem um aumento mais acentuado (pico) nas notificações de casos?

* Você tem alguma possível explicação para esta variação?

  </div>
</div>

# Modificando a base de dados

Agora vamos modificar um pouco a base de dados. Vamos carregar os dados de casos por estado e agregar os dados por região.

```{r}
url_estados <- "https://raw.githubusercontent.com/marcuswac/covid-br-data/master/covid-br-ms-states.csv"
covid_estados <- read_csv(url_estados, col_types = cols(data = col_date()))

glimpse(covid_estados)
```

Nós queremos agora contar a quantidade de casos diários por região do Brasil. Para isto, iremos precisar das funções `group_by()` para agrupar os estados por data e região, e a função `summarise()` para sumarizar  os dados para cada grupo e somar os casos por região (quem já estudou banco de dados vai achar familiar).

<div class="panel panel-success">
  <div class="panel-heading">Desafio #4:</div>
  <div class="panel-body">
Vamos trabalhar com esse novo conjunto de dados.

* Leia o arquivo "covid-br-ms-states.csv"
* Use a função `group_by()` para agrupar os estados por data e região, e a função `summarise()` para calcular os casos e óbitos região e data. Quem já estudou banco de dados vai achar familiar esses comandos.
* Filtre os dados apenas para o dia 01 de abril em diante
  </div>
</div>

```{r}
covid_regiao <- covid_estados %>%
  group_by(regiao, data) %>%
  summarise(casosNovos = sum(casosNovos),
            casosAcumulado = sum(casosAcumulado),
            obitosNovos = sum(obitosNovos),
            obitosAcumulado = sum(obitosAcumulado),
            populacao = sum(populacaoTCU2019)) %>%
  filter(data >= lubridate::dmy("01-04-2020")) # dmy:day-month-year

glimpse(covid_regiao)
```


<div class="panel panel-success">
  <div class="panel-heading">Desafio #5:</div>
  <div class="panel-body">
Vamos fazer uma Análise Exploratória de Dados básica (ou **EDA**, do inglês *Exploratory Data Analysis*) no nosso novo dataset. Use comandos do R para responder o seguinte:

* Qual a região que tem mais casos acumulados no último dia? Qual tem menos?

* Qual a região que tem mais casos acumulados por 100 mil habitantes no último dia? Qual tem menos?

  </div>
</div>

```{r}
ultimo_dia <- max(covid_regiao$data)

covid_regiao_ultimo_dia <- covid_regiao %>%
  ungroup() %>%
  filter(data == ultimo_dia)

covid_regiao_ultimo_dia %>%
  filter(casosAcumulado == max(casosAcumulado) |
         casosAcumulado == min(casosAcumulado)) %>%
  select(data, regiao, casosAcumulado, populacao)

covid_regiao_ultimo_dia %>%
  ungroup() %>%
  mutate(casosAcumuladoPor100k = (casosAcumulado*100000)/(populacao)) %>%
  filter(casosAcumuladoPor100k == max(casosAcumuladoPor100k) |
         casosAcumuladoPor100k == min(casosAcumuladoPor100k)) %>%
  select(data, regiao, casosAcumuladoPor100k)
```


Vamos plotar agora os casos acumulados no Brasil, destacando a quantidade de casos para cada região.

```{r}
ggplot(covid_regiao, aes(data, casosAcumulado)) +
  geom_area(aes(fill = regiao)) +
  labs(x = "Dia da notificação", y = "Casos novos") +
  ggtitle("Casos acumulados no Brasil")
```

<div class="panel panel-success">
  <div class="panel-heading">Desafio #6:</div>
  <div class="panel-body">
Faça as seguinte operações no último plot:

* Mude as cores para a paleta de [cores brewer](https://colorbrewer2.org/) `Set1`
* Mude o título da legenda para "Região"
* Salve o plot em uma variável chamada "plot_regiao"
  </div>
</div>

```{r}
plot_regiao <- ggplot(covid_regiao, aes(data, casosAcumulado)) +
  geom_area(aes(fill = regiao)) +
  scale_fill_brewer(name = "Região", palette = "Set1") +
  labs(x = "Dia da notificação", y = "Casos novos") +
  ggtitle("Casos acumulados no Brasil")

plot_regiao
```

# Brinque com as escalas e coordenadas

Há um espaço em branco nas laterais do plot. A [documentação](http://ggplot2.tidyverse.org/reference/scale_continuous.html) diz que o valor padrão desse espaço é de `c(0.05, 0)` para uma escala contínua. O primeiro parâmetro é um número multiplicativo e o segundo aditivo.

Então, se o eixo x tem 100 dias, por exemplo, haverá um espaço extra em branco de 100*0.05 = 5 dias no início e no fim do eixo x.

Nós podemos modificar esse espaço em branco para colar o gráfico nas margens do eixo x, com o parâmetro `expand` na `scale_x_date` (já que o eixo x é do tipo date):

```{r}
plot_regiao <- plot_regiao +
  scale_x_date(expand = c(0, 0))

plot_regiao
```

Se você quiser dar um zoom para olhar um período mais específico, por exemplo, você pode atualizar as coordenadas.

<div class="panel panel-success">
  <div class="panel-heading">Desafio #7:</div>
  <div class="panel-body">
Usar `coord_cartesian` para:

* Mudar a faixa do eixo-x apenas de maio até a última data
  </div>
</div>

```{r}
plot_regiao <- plot_regiao +
  coord_cartesian(xlim = c(lubridate::dmy("01-05-2020"), ultimo_dia))

plot_regiao
```

# Brinque com os temas

Vamos mudar algumas configurações do tema:


```{r}
plot_regiao +
  theme(plot.title = element_text(hjust = 0.5)) +
  theme(axis.text = element_text(size = 12)) +
  theme(panel.background = element_blank()) +
  theme(axis.line.x = element_line(color = "gray80", size = 0.5)) +
  theme(axis.ticks = element_line(color = "gray80", size = 0.5))
```

<div class="panel panel-info">
  <div class="panel-heading">Lição:</div>
  <div class="panel-body">
Você pode mudar *quase tudo* que seu coração desejar mudar!
  </div>
</div>

Nós também podemos salvar tudo isso em um tema customizado. 


```{r}
my_theme <- theme(plot.title = element_text(hjust = 0.5),
                  axis.text = element_text(size = 12),
                  panel.background = element_blank(),
                  axis.line.x = element_line(color = "gray80", size = 0.5),
                  axis.ticks = element_line(color = "gray80", size = 0.5))

plot_regiao + my_theme
```

Também podemos usar temas de outras pessoas:


```{r}
library(ggthemes)
plot_regiao + theme_fivethirtyeight()
plot_regiao + theme_economist()
plot_regiao + theme_wsj()

plot_regiao + theme_dark()
plot_regiao + theme_minimal()
```


# Agora é a sua vez

<div class="panel panel-info">
  <div class="panel-heading">Atividade:</div>
  <div class="panel-body">
* Crie seu próprio plot com tema customizado, mostrando os casos e/ou óbitos ao longo do tempo para uma ou mais localidades (pode ser país, região, estado ou município).
* Salve o(s) plot(s) em arquivos PNG e envie na atividade do Classroom

Se estiver com dificuldade de gerar gráficos com outros dados ou localidades diferentes, você pode mostrar esses mesmos dados de casos por região e customizar do jeito que preferir.
  </div>
</div>

Lembrando que se você quisesse salvar o plot deste exemplo em PNG, você rodaria o comando:

```{r eval = F}
ggsave("plot_casos_por_regiao.png", plot_regiao)
```
