---
title: "Manipulação e comparação de dados agrupados"
author: "Marcus Carvalho"
output:
  html_document:
    theme: flatly
    toc: TRUE
    toc_float: TRUE
    toc_depth: 2
    number_sections: TRUE
    df_print: paged
---

```{r setup, include=FALSE}
knitr::opts_chunk$set(error = FALSE, comment = NA, warning = FALSE,
                      message = FALSE)
```

# Objetivo

O objetivo desta atividade é aplicar conceitos de manipulação e visualização de dados para agrupar dados e comparar os diferentes grupos através de visualizações. À medida que as análises são feitas, vamos introduzindo diferentes possibilidades de visualização, destacando as vantagens e desvantagens de cada uma.

Vamos botar a mão na massa! Siga os passos executando o código no RStudio. De preferência, crie um novo documento Rmarkdown para ir adicionando os blocos de código e suas análises.


# Carregando pacotes

Primeiro, instale os pacotes que você ainda não tiver instalado antes (pode remover da lista os que você já tem):

```{r install-pkgs, eval=FALSE}
pkgs <- c("tidyverse", "geofacet", "here", "patchwork", "scales", "zoo")
install.packages(pkgs, dependencies = TRUE)
```


```{r load-pkgs}
library(tidyverse) # conjunto de pacotes que sempre iremos usar
library(geofacet) # organiza plots de acordo com região
library(here) # acesso a arquivos relativos à partir da raíz do projeto
library(lubridate) # manipulação de datas (tidyverse)
library(patchwork) # organiza o layout dos plots
library(readxl) # carrega arquivos excel (tidyverse)
library(scales) # funções úteis para lidar com escalas de gráficos
library(zoo) # função de média móvel (rolling average)
```

# Carregando os dados

Vamos carregar os dados da COVID-19 disponibilizados no [Painel Coronavírus do Ministério da Saúde](https://covid.saude.gov.br/). Para baixar os dados do site, você clica no botão `Arquivo CSV` (apesar do formato do arquivo ser `.xlsx`). No meu caso, o arquivo que baixei chamado `HIST_PAINEL_COVIDBR_24jun2020.xlsx` está no diretório `data` localizada na raíz do projeto. Se o seu arquivo estiver em outro local ou tiver outro nome, mude a localização no comando `here()` abaixo, que acessa arquivos a partir da raíz do projeto, seguindo os caminhos separados por vírgula. Rode e veja se os dados foram carregados:

```{r}
covid <- read_xlsx(here("data", "HIST_PAINEL_COVIDBR_24jun2020.xlsx"),
                   guess_max = 100000)
glimpse(covid)
```

O arquivo fornecido pelo Ministério da Saúde possui dados agregados em 3 níveis de agregação: para todo o Brasil, por estado e por município. Vamos explorá-los.


## Dados agregados do Brasil

Quando os dados são agregados para todo o Brasil, as colunas `estado` e `codmun` (código do município) não possuem valores -- em R, elas possuem o código `NA`, que representa um valor não existente. O comando `is.na()` retorna `TRUE` se o valor para aquela coluna não existe ou `FALSE` caso contrário.

Desta forma, podemos filtrar os dados agregados para todo o Brasil retornando apenas as linhas onde as colunas `estado` e `codmun` são `NA`. Usando o comando `filter()`, quando as condições são passadas separadas por vírgula, o operador **AND** é aplicado; ou seja, só serão retornadas as linhas que satisfizerem todas essas condições, como no caso abaixo.

```{r}
covid_pais <- covid %>%
  filter(is.na(estado), is.na(codmun)) %>%
  select(-estado, -municipio, -codmun, -codRegiaoSaude, -nomeRegiaoSaude,
         -coduf)

glimpse(covid_pais)
```

Outra forma de aplicar o operador **AND** para vetores em R é usando o símbolo `&` desta forma: `filter(df, cond_A & cond_B)`, onde serão retornadas apenas as linhas do dataframe `df` que satisfizerem `cond_A` **e** `cond_B`. Para aplicar o operador **OR** para vetores, você usa símbolo `|` assim: `filter(df, condA | condB)`, que retorná as linhas de `df` que satisfaçam `condA` **ou** `condB`.

Vamos agora visualizar (de forma bem simples) os dados agregados para o Brasil, que extraímos do filtro anterior:

```{r}
p_casos_novos <- ggplot(covid_pais, aes(x = data, y = casosNovos)) +
  geom_line()

p_casos_acc <- ggplot(covid_pais, aes(data, casosAcumulado)) +
  geom_line()

p_obitos_novos <- ggplot(covid_pais, aes(data, obitosNovos)) +
  geom_line()

p_obitos_acc <- ggplot(covid_pais, aes(data, obitosAcumulado)) +
  geom_line()

# mostrando vários plots na mesma imagem com o pacote patchwork 
p_casos_novos + p_casos_acc + p_obitos_novos + p_obitos_acc
```


## Dados agregados por estado

Quando os dados são agregados por estado, não há valores na coluna `codmun`, mas há na coluna `estado`. A exclamação `!` é o operador `NOT` do R, então usamos `!is.na(estado)` para filtrar as linhas onde o valor na coluna `estado` **não é** `NA`:

```{r}
covid_estados <- covid %>%
  filter(!is.na(estado), is.na(codmun))

glimpse(covid_estados)
```

## Dados por município

Quando os dados são agregados por município, há valores válidos nas colunas `estado` e `municipio`. Podemos filtrar assim:

```{r}
covid_municipios <- covid %>%
  filter(!is.na(estado), !is.na(municipio))

glimpse(covid_municipios)
```

# Visualizando dados por grupo

Nós temos um "problema" para visualizar os casos por estado ou município, porque não conseguimos mostrar tudo com uma única linha. Para visualizar os dados por estado, vamos definir que cada linha no gráfico vai representar um estado através do parâmetro `group = estado`:

```{r}
ggplot(covid_estados, aes(data, casosAcumulado, group = estado)) +
  geom_line()
```

Ops... está difícil distinguir qual estado cada linha representa. Vamos ver abaixo algumas opções para melhorar a visualização quando queremos visualizar dados divididos por grupo.


## Cores

Uma forma de distinguir diferentes linhas é fazendo com que a cor da linha (`colour`) seja definida de acordo com os valores da variável `estado`. Desta forma, cada estado terá sua própria cor de linha e também será exibida uma legenda para cada cor:

```{r}
ggplot(covid_estados, aes(data, casosAcumulado, colour = estado)) +
  geom_line()
```

Mas... quando a quantidade de grupos é muito grande fica difícil distinguir as cores e identificar facilmente cada estado.


## Facets

Outra forma de separar os dados por estado é usando `facets`, que quebra o gráfico em painéis menores, como no comando `facet_wrap()` abaixo:

```{r, fig.height=10}
ggplot(covid_estados, aes(data, casosNovos)) +
  geom_line() +
  facet_wrap(vars(estado), ncol = 4)
```


Um problema de juntar vários estados em um mesmo gráfico é que eles possuem _escalas_ diferentes. Por exemplo, enquanto SP tem mais de 200 mil casos, TO tem apenas 9 mil. Isso faz com que o gráfico de SP aumente a escala de todos os gráficos e a tendência de crescimento das curvas de estados com poucos casos ficam imperceptíveis.

Uma forma de contornar este problema é tornar as escalas de cada painel independente para o eixo y com o parâmetro `scales = "free_y"`:

```{r, fig.height=10}
ggplot(covid_estados, aes(data, casosNovos)) +
  geom_line() +
  facet_wrap(vars(estado), ncol = 4, scales = "free_y")
```

Agora, conseguimos observar melhor a tendência dos novos casos ao longo do tempo para todos os estados. Mas... **<span style="color:red">muito cuidado ao comparar gráficos em escalas diferentes!</span>**. Podemos ter a falsa impressão de que todos os estados estão numa situação muito parecida, mesmo os números sendo bem diferentes. Observe que SP chegou a ter mais de 15 mil novos casos em um dia, enquanto TO não passou de 370 novos casos em um dia. Então, a escala independente é útil para compararmos tendências, mas não para compararmos valores.

## Escala logarítimica

Uma outra forma de conseguirmos observar melhor dados de grupos com faixas de valores muito diferentes em uma mesma escala é usando uma transformação na escala. Na escala tradicional (linear), a distância em um eixo entre os pontos 10 e 20 é a mesma distância entre os pontos 20 e 30 -- ou seja, tem uma relação linear com a diferença absoluta entre os pontos. Já na escala logarítmica, essas distâncias seriam diferentes. Por outro lado, numa escala log na base 10, a distância entre os valores 10 e 100, e 60 e 600 seriam iguais, pois possuem a mesma taxa de aumento (10x).

A **escala log mostra valores relativos** ao invés de valores absolutos. Por exemplo, se um município possui inicialmente 2 casos, na semana seguinte 4, depois 8... seguindo essa tendência, em 5 semanas terá 32 casos e em 15 semanas mais de 32 mil casos. Em uma escala linear, a curva cresceria muito rapidamente. Já na escala log, o valores de uma semana para a outra teria a mesma distância no eixo y, porque a cada semana a quantidade de casos **aumenta a uma mesma taxa (100%)**, como podemos ver nos gráficos abaixo:

```{r, fig.height=3}
dados <- tibble(semana = 1:15, casos = 2^semana)

p <- ggplot(dados, aes(semana, casos)) +
  geom_line()

p1 <- p +
  ggtitle("Escala linear")

p2 <- p +
  scale_y_continuous(trans = "log2", breaks = 2^seq(1, 15, 2)) +
  ggtitle("Escala log")

p1 + p2
```


Vamos visualizar o gráfico anterior usando uma escala logarítmica na base 10 para o eixo y:

```{r, fig.height=10}
ggplot(covid_estados, aes(data, casosNovos)) +
  geom_line() +
  facet_wrap(vars(estado), ncol = 4) +
  scale_y_log10()
```

Note que agora o eixo y apresenta valores 1, 10, 100, 1000 e que a distância entre 1 e 10 é a mesma distância entre 100 e 1000, já que a taxa de aumento de ambos é de 10x. A escala log apresenta um crescimento mais acentuado para valores mais baixos (ex: de 0 para 1000) e um crescimento mais suave para valores mais altos (ex: de 1000 para 2000) para intervalos com a mesma diferença absoluta.

A escala logarítmica faz sentido no contexto epidemiológico da COVID-19, já que a transmissão do vírus é feita de forma multiplicativa de acordo a sua taxa de reprodução efetiva, que indica quantas pessoas um paciente com a doença infecta em média. Por isso a escala log é amplamente usada em análises da COVID-19, principalmente quando se quer observar e comparar **taxas** de crescimento.

## Suavização da curva

Um outro problema, que já discutimos em uma aula anterior, é que os casos novos tem uma grande variação de um dia para o outro. Por exemplo, em fins de semana há uma tendência de menor notificação e em dias de semana de maior notificação.

Para amenizar este problema, podemos adicionar uma curva suavizada (ou _smoothing_) usando a função `geom_smooth`, que usa por padrão o [método LOESS de suavização](https://en.wikipedia.org/wiki/Local_regression). Para os valores observados, vamos plotar pontos `geom_point` com transparência `alpha = 0.2`:

```{r, fig.height=10}
ggplot(covid_estados, aes(data, casosNovos)) +
  geom_point(alpha = 0.2) +
  geom_smooth() +
  facet_wrap(vars(estado), ncol = 4) +
  scale_y_log10()
```

A média móvel (_rolling average_) é outra métrica muito usada para suavizar a curva. Podemos adicionar nos dados uma nova coluna com o valor da média móvel, onde o ponto em um dia X representa a média de valores observados nos últimos 7 dias a partir do dia X. Para isto, vamos usar a função _rollmean_ do pacote _zoo_ (rode `?rollmean` para ver a documentação). Vamos usar também `group_by(estado)` para aplicar a média para os dados de cada estado isoladamente, colorir a linha de azul com `col = "blue"` (igual a `colour`) e deixá-la mais grossa com `size = 0.8`:

```{r, fig.height=10}
covid_estados <- covid_estados %>%
  group_by(estado) %>%
  mutate(casosNovosMediaMovel = rollmeanr(casosNovos, 7, fill = NA))

ggplot(covid_estados, aes(data, casosNovos)) +
  geom_point(alpha = 0.2) +
  geom_line(aes(y = casosNovosMediaMovel), col = "blue", size = 0.8) +
  facet_wrap(vars(estado), ncol = 4) +
  scale_y_log10()
```

# Retoques finais

Por fim, vamos dar um "tapa no visu" no gráfico:

- Filtrando os dados só de 15 de março em diante com `filter`
- Usando cores diferentes para cada região usando o parâmetro `col` dentro de `aes()`
- Usando a função [`facet_geo`](https://hafen.github.io/geofacet) para mostrar os subplots de acordo com a localização geográfica de cada estado
- Usando uma paleta de [cores brewer](https://colorbrewer2.org/) com o comando `scale_color_brewer`
- Adicionando títulos e legenda com a função `labs()` que modifica _labels_
- Usando um tema minimalista (`theme_minimal`), customizando posição da legenda e fontes

```{r, fig.height=10, fig.width=8}
ggplot(filter(covid_estados, data >= dmy("15-03-2020")),
       aes(data, casosNovos, col = regiao)) +
  geom_point(alpha = 0.2) +
  geom_line(aes(y = casosNovosMediaMovel), size = 0.8) +
  facet_geo(~ estado, grid = "br_states_grid1") +
  scale_y_log10(labels = trans_format("log10", math_format(10^.x))) +
  scale_color_brewer("Região", palette = "Set2") +
  labs(title = "Casos novos por dia nos estados",
       subtitle = "Em escala log. A linha representa a média móvel para 7 dias",
       caption = "Fonte dos dados: Ministério da Saúde") +
  theme_minimal() +
  theme(legend.position = "top", axis.title = element_blank(),
        strip.text = element_text(face = "bold"),
        plot.title = element_text(face = "bold"))
```

# Referências

- Andrew Heiss. Data Visualization course, [Chap. 8 - Comparisons](https://datavizm20.classes.andrewheiss.com/content/08-content/)
- Alison Hill. [Principles & Practice of
Data Visualization, [Chap. 2 - Working in tidyverse](https://share-blogdown.netlify.app/post/02-working-in-tidyverse/)
- Lisa Charlotte. [How to read a log scale]( https://blog.datawrapper.de/weeklychart-logscale)