---
title: "vis-covid dashboard"
output: 
  flexdashboard::flex_dashboard:
    orientation: rows
    vertical_layout: scroll
    theme: default
---

```{r setup, include=FALSE}
library(dplyr)
library(DT)
library(flexdashboard)
library(ggplot2)
library(here)
library(plotly)
library(readr)
library(scales)

theme_set(theme_minimal())
casos_col <- "#1DA584"
obitos_col <- "#9A36BB"
```

Brasil
===============================

```{r data br, include=FALSE}
covid_data <- read_csv(here("data", "covid-br-ms-country.csv"),
                     col_types = cols()) %>%
  janitor::clean_names() %>%
  mutate(incidencia_100k = 100000 * casos_acumulado / populacao_tcu2019,
         mortalidade_100k = 100000 * obitos_acumulado / populacao_tcu2019,
         letalidade = obitos_acumulado / casos_acumulado)

covid_semana <- covid_data %>%
  group_by(regiao, semana_epi) %>%
  summarise(casos_acumulado = max(casos_acumulado, na.rm = TRUE),
            casos_novos = sum(casos_novos, na.rm = TRUE),
            obitos_acumulado = max(obitos_acumulado, na.rm = TRUE),
            obitos_novos = sum(obitos_novos, na.rm = TRUE))

covid_atual <- covid_data %>%
  filter(data == max(data))
```


Row
-----------------------------------------------------------------------

### Casos confirmados

```{r}
valueBox(number(covid_atual$casos_acumulado, big.mark = ".", decimal.mark = ","),
         color = casos_col)
```

### Casos novos

```{r}
valueBox(number(covid_atual$casos_novos, big.mark = ".", decimal.mark = ","),
         color = casos_col)
```

### Óbitos confirmados

```{r}
valueBox(number(covid_atual$obitos_acumulado, big.mark = ".", decimal.mark = ","),
         color = obitos_col)
```

### Óbitos novos

```{r}
valueBox(number(covid_atual$obitos_novos, big.mark = ".", decimal.mark = ","),
         color = obitos_col)
```

Row
-----------------------------------------------------------------------


### Incidência / 100 mil hab.

```{r}
incidencia <- with(covid_atual, 100000 * casos_acumulado / populacao_tcu2019)
gauge(incidencia, min = 0, max = 100000, symbol = '', gaugeSectors(
  success = c(0, 39), warning = c(40, 79), danger = c(80, 100)
))
```

### Letalidade

```{r}
letalidade <- with(covid_atual, round(100 * obitos_acumulado / casos_acumulado,
                    digits = 1))
gauge(letalidade, min = 0, max = 100, symbol = '%', gaugeSectors(
  success = c(0, 39), warning = c(40, 79), danger = c(80, 100)
))
```

### Mortalidade / 100 mil hab.

```{r}
mortalidade <- with(covid_atual,
                    round(100000 * obitos_acumulado / populacao_tcu2019,
                          digits = 1))
gauge(mortalidade, min = 0, max = 100000, symbol = '', gaugeSectors(
  success = c(0, 39), warning = c(40, 79), danger = c(80, 100)
))
```

Row
-----------------------------------------------------------------------

### Casos novos de COVID-19 por data de notificação

```{r}
p <- ggplot(covid_data, aes(data, casos_novos)) +
  geom_col(fill = casos_col, col = "white") +
  scale_x_date(date_breaks = "week", date_labels = "%d/%m") +
  scale_y_continuous(labels = label_number(decimal.mark = ",", big.mark = ".")) +
  labs(x = "Data da notificação", y = "Casos novos") +
  theme(axis.text.x = element_text(angle = 45, hjust = 1))
ggplotly(p)
```

### Casos novos de COVID-19 por Semana Epidemiológica de notificação

```{r}
p <- ggplot(covid_semana, aes(semana_epi, casos_novos)) +
  geom_col(fill = casos_col, col = "white") +
  scale_x_continuous(breaks = seq_len(max(covid_semana$semana_epi))) +
  scale_y_continuous(labels = label_number(decimal.mark = ",", big.mark = ".")) +
  labs(x = "Semana Epidemiológica", y = "Casos novos")
ggplotly(p)
```

Row
-----------------------------------------------------------------------

### Casos acumulados de COVID-19 por data de notificação

```{r}
p <- ggplot(covid_data, aes(data, casos_acumulado)) +
  geom_point(col = casos_col) +
  geom_line(col = casos_col) +
  geom_area(fill = casos_col, alpha = 0.05) +
  scale_x_date(date_breaks = "week", date_labels = "%d/%m") +
  scale_y_continuous(labels = label_number(decimal.mark = ",", big.mark = ".")) +
  labs(x = "Data da notificação", y = "Casos acumulados") +
  theme(axis.text.x = element_text(angle = 45, hjust = 1))
ggplotly(p)
```

### Casos acumulados de COVID-19 por Semana Epidemiológica de notificação

```{r}
p <- ggplot(covid_semana, aes(semana_epi, casos_acumulado)) +
  geom_point(col = casos_col) +
  geom_line(col = casos_col) +
  geom_area(fill = casos_col, alpha = 0.05) +
  scale_x_continuous(breaks = seq_len(max(covid_semana$semana_epi))) +
  scale_y_continuous(labels = label_number(decimal.mark = ",", big.mark = ".")) +
  labs(x = "Semana Epidemiológica", y = "Casos acumulados")
ggplotly(p)
```


Row
-----------------------------------------------------------------------

### Óbitos novos de COVID-19 por data de notificação

```{r}
p <- ggplot(covid_data, aes(data, obitos_novos)) +
  geom_col(fill = obitos_col, col = "white") +
  scale_x_date(date_breaks = "week", date_labels = "%d/%m") +
  scale_y_continuous(labels = label_number(decimal.mark = ",", big.mark = ".")) +
  labs(x = "Data da notificação", y = "Óbitos novos") +
  theme(axis.text.x = element_text(angle = 45, hjust = 1))
ggplotly(p)
```

### Óbitos novos de COVID-19 por Semana Epidemiológica de notificação

```{r}
p <- ggplot(covid_semana, aes(semana_epi, obitos_novos)) +
  geom_col(fill = obitos_col, col = "white") +
  scale_x_continuous(breaks = seq_len(max(covid_semana$semana_epi))) +
  scale_y_continuous(labels = label_number(decimal.mark = ",", big.mark = ".")) +
  labs(x = "Semana Epidemiológica", y = "Óbitos novos")
ggplotly(p)
```

Row
-----------------------------------------------------------------------

### Óbitos acumulados de COVID-19 por data de notificação

```{r}
p <- ggplot(covid_data, aes(data, obitos_acumulado)) +
  geom_point(col = obitos_col) +
  geom_line(col = obitos_col) +
  geom_area(fill = obitos_col, alpha = 0.05) +
  scale_x_date(date_breaks = "week", date_labels = "%d/%m") +
  scale_y_continuous(labels = label_number(decimal.mark = ",", big.mark = ".")) +
  labs(x = "Data da notificação", y = "Óbitos acumulados") +
  theme(axis.text.x = element_text(angle = 45, hjust = 1))
ggplotly(p)
```

### Óbitos acumulados de COVID-19 por Semana Epidemiológica de notificação

```{r}
p <- ggplot(covid_semana, aes(semana_epi, casos_acumulado)) +
  geom_point(col = obitos_col) +
  geom_line(col = obitos_col) +
  geom_area(fill = obitos_col, alpha = 0.05) +
  scale_x_continuous(breaks = seq_len(max(covid_semana$semana_epi))) +
  scale_y_continuous(labels = label_number(decimal.mark = ",", big.mark = ".")) +
  labs(x = "Semana Epidemiológica", y = "Óbitos acumulados")
ggplotly(p)
```


Row
------------------------------------------------------

### Tabela de casos, óbitos, incidência e mortalidade

```{r}
covid_data %>%
  arrange(desc(data)) %>%
  transmute(`Região` = regiao,
            `Data` = data,
            `Semana Epi.` = semana_epi,
            `Casos Acumulados` = casos_acumulado,
            `Casos Novos` = casos_novos,
            `Óbitos Acumulados` = obitos_acumulado,
            `Óbitos Novos` = obitos_novos,
            `Incidência / 100k` = incidencia_100k,
            `Mortalidade / 100k` = mortalidade_100k,
            `Letalidade` = letalidade) %>%
  DT::datatable(rownames = FALSE) %>%
  formatPercentage("Letalidade", digits = 1) %>%
  formatRound(c("Incidência / 100k", "Mortalidade / 100k"),
              digits = 1, mark = "")
```


Paraíba
===============================

```{r data pb, include=FALSE}
covid_data <- read_csv(here("data", "covid-br-ms-states.csv"),
                     col_types = cols()) %>%
  filter(estado == "PB") %>%
  janitor::clean_names() %>%
  mutate(incidencia_100k = 100000 * casos_acumulado / populacao_tcu2019,
         mortalidade_100k = 100000 * obitos_acumulado / populacao_tcu2019,
         letalidade = obitos_acumulado / casos_acumulado)

covid_semana <- covid_data %>%
  group_by(regiao, semana_epi) %>%
  summarise(casos_acumulado = max(casos_acumulado, na.rm = TRUE),
            casos_novos = sum(casos_novos, na.rm = TRUE),
            obitos_acumulado = max(obitos_acumulado, na.rm = TRUE),
            obitos_novos = sum(obitos_novos, na.rm = TRUE))

covid_atual <- covid_data %>%
  filter(data == max(data))
```

Row
-----------------------------------------------------------------------

### Casos confirmados

```{r}
valueBox(number(covid_atual$casos_acumulado, big.mark = ".", decimal.mark = ","),
         color = casos_col)
```

### Casos novos

```{r}
valueBox(number(covid_atual$casos_novos, big.mark = ".", decimal.mark = ","),
         color = casos_col)
```

### Óbitos confirmados

```{r}
valueBox(number(covid_atual$obitos_acumulado, big.mark = ".", decimal.mark = ","),
         color = obitos_col)
```

### Óbitos novos

```{r}
valueBox(number(covid_atual$obitos_novos, big.mark = ".", decimal.mark = ","),
         color = obitos_col)
```

Row
-----------------------------------------------------------------------


### Incidência / 100 mil hab.

```{r}
incidencia <- with(covid_atual, 100000 * casos_acumulado / populacao_tcu2019)
gauge(incidencia, min = 0, max = 100000, symbol = '', gaugeSectors(
  success = c(0, 39), warning = c(40, 79), danger = c(80, 100)
))
```

### Letalidade

```{r}
letalidade <- with(covid_atual, round(100 * obitos_acumulado / casos_acumulado,
                    digits = 1))
gauge(letalidade, min = 0, max = 100, symbol = '%', gaugeSectors(
  success = c(0, 39), warning = c(40, 79), danger = c(80, 100)
))
```

### Mortalidade / 100 mil hab.

```{r}
mortalidade <- with(covid_atual,
                    round(100000 * obitos_acumulado / populacao_tcu2019,
                          digits = 1))
gauge(mortalidade, min = 0, max = 100000, symbol = '', gaugeSectors(
  success = c(0, 39), warning = c(40, 79), danger = c(80, 100)
))
```

Row
-----------------------------------------------------------------------

### Casos novos de COVID-19 por data de notificação

```{r}
p <- ggplot(covid_data, aes(data, casos_novos)) +
  geom_col(fill = casos_col, col = "white") +
  scale_x_date(date_breaks = "week", date_labels = "%d/%m") +
  scale_y_continuous(labels = label_number(decimal.mark = ",", big.mark = ".")) +
  labs(x = "Data da notificação", y = "Casos novos") +
  theme(axis.text.x = element_text(angle = 45, hjust = 1))
ggplotly(p)
```

### Casos novos de COVID-19 por Semana Epidemiológica de notificação

```{r}
p <- ggplot(covid_semana, aes(semana_epi, casos_novos)) +
  geom_col(fill = casos_col, col = "white") +
  scale_x_continuous(breaks = seq_len(max(covid_semana$semana_epi))) +
  scale_y_continuous(labels = label_number(decimal.mark = ",", big.mark = ".")) +
  labs(x = "Semana Epidemiológica", y = "Casos novos")
ggplotly(p)
```

Row
-----------------------------------------------------------------------

### Casos acumulados de COVID-19 por data de notificação

```{r}
p <- ggplot(covid_data, aes(data, casos_acumulado)) +
  geom_point(col = casos_col) +
  geom_line(col = casos_col) +
  geom_area(fill = casos_col, alpha = 0.05) +
  scale_x_date(date_breaks = "week", date_labels = "%d/%m") +
  scale_y_continuous(labels = label_number(decimal.mark = ",", big.mark = ".")) +
  labs(x = "Data da notificação", y = "Casos acumulados") +
  theme(axis.text.x = element_text(angle = 45, hjust = 1))
ggplotly(p)
```

### Casos acumulados de COVID-19 por Semana Epidemiológica de notificação

```{r}
p <- ggplot(covid_semana, aes(semana_epi, casos_acumulado)) +
  geom_point(col = casos_col) +
  geom_line(col = casos_col) +
  geom_area(fill = casos_col, alpha = 0.05) +
  scale_x_continuous(breaks = seq_len(max(covid_semana$semana_epi))) +
  scale_y_continuous(labels = label_number(decimal.mark = ",", big.mark = ".")) +
  labs(x = "Semana Epidemiológica", y = "Casos acumulados")
ggplotly(p)
```


Row
-----------------------------------------------------------------------

### Óbitos novos de COVID-19 por data de notificação

```{r}
p <- ggplot(covid_data, aes(data, obitos_novos)) +
  geom_col(fill = obitos_col, col = "white") +
  scale_x_date(date_breaks = "week", date_labels = "%d/%m") +
  scale_y_continuous(labels = label_number(decimal.mark = ",", big.mark = ".")) +
  labs(x = "Data da notificação", y = "Óbitos novos") +
  theme(axis.text.x = element_text(angle = 45, hjust = 1))
ggplotly(p)
```

### Óbitos novos de COVID-19 por Semana Epidemiológica de notificação

```{r}
p <- ggplot(covid_semana, aes(semana_epi, obitos_novos)) +
  geom_col(fill = obitos_col, col = "white") +
  scale_x_continuous(breaks = seq_len(max(covid_semana$semana_epi))) +
  scale_y_continuous(labels = label_number(decimal.mark = ",", big.mark = ".")) +
  labs(x = "Semana Epidemiológica", y = "Óbitos novos")
ggplotly(p)
```

Row
-----------------------------------------------------------------------

### Óbitos acumulados de COVID-19 por data de notificação

```{r}
p <- ggplot(covid_data, aes(data, obitos_acumulado)) +
  geom_point(col = obitos_col) +
  geom_line(col = obitos_col) +
  geom_area(fill = obitos_col, alpha = 0.05) +
  scale_x_date(date_breaks = "week", date_labels = "%d/%m") +
  scale_y_continuous(labels = label_number(decimal.mark = ",", big.mark = ".")) +
  labs(x = "Data da notificação", y = "Óbitos acumulados") +
  theme(axis.text.x = element_text(angle = 45, hjust = 1))
ggplotly(p)
```

### Óbitos acumulados de COVID-19 por Semana Epidemiológica de notificação

```{r}
p <- ggplot(covid_semana, aes(semana_epi, casos_acumulado)) +
  geom_point(col = obitos_col) +
  geom_line(col = obitos_col) +
  geom_area(fill = obitos_col, alpha = 0.05) +
  scale_x_continuous(breaks = seq_len(max(covid_semana$semana_epi))) +
  scale_y_continuous(labels = label_number(decimal.mark = ",", big.mark = ".")) +
  labs(x = "Semana Epidemiológica", y = "Óbitos acumulados")
ggplotly(p)
```


Row
------------------------------------------------------

### Tabela de casos, óbitos, incidência e mortalidade

```{r}
covid_data %>%
  arrange(desc(data)) %>%
  transmute(`Região` = regiao,
            `Data` = data,
            `Semana Epi.` = semana_epi,
            `Casos Acumulados` = casos_acumulado,
            `Casos Novos` = casos_novos,
            `Óbitos Acumulados` = obitos_acumulado,
            `Óbitos Novos` = obitos_novos,
            `Incidência / 100k` = incidencia_100k,
            `Mortalidade / 100k` = mortalidade_100k,
            `Letalidade` = letalidade) %>%
  DT::datatable(rownames = FALSE) %>%
  formatPercentage("Letalidade", digits = 1) %>%
  formatRound(c("Incidência / 100k", "Mortalidade / 100k"),
              digits = 1, mark = "")
```